【裁判字號】    92,台上,2982
【裁判日期】    920530
【裁判案由】    搶奪等
【裁判全文】
最高法院刑事判決                              九十二年度台上字第二九八二號
    上  訴  人  乙○○
                甲○○
右上訴人等因搶奪等案件，不服台灣高等法院中華民國九十二年四月二日第二審判決
（九十二年度上訴字第五四七號，起訴案號：台灣板橋地方法院檢察署九十年度偵字
第二○三六一號、九十一年度偵字第一一二六號），提起上訴，本院判決如左：
    主  文
原判決關於乙○○搶奪及甲○○部分均撤銷，發回台灣高等法院。
    理  由
本件原判決維持第一審論上訴人甲○○以共同連續意圖為自己不法之所有，攜帶兇器
，搶奪他人之動產罪，判處有期徒刑肆年肆月；及關於論上訴人乙○○以共同連續意
圖為自己不法之所有，攜帶兇器，搶奪他人之動產，累犯罪，判處有期徒刑肆年拾月
部分之判決，駁回乙○○就該部分及甲○○在第二審之上訴，固非無見。
惟按有罪判決書之事實一欄，為判斷其適用法令當否之準據，法院應將依職權認定與
論罪科刑有關之事實，翔實記載，然後於理由內逐一說明其憑以認定之證據，並使事
實認定與理由說明，互相適合，方為合法；又判決有不適用法則或適用不當者，為違
背法令，刑事訴訟法第三百七十八條定有明文。經查原判決事實(四)部分認定：乙○○
與甲○○共謀以機車行搶……共同基於意圖為自己不法所有之概括犯意聯絡……以乙
○○騎車搭載甲○○之方式，伺機自身後或迎面接近各該被害女子，趁被害人均不及
防備之際，由坐於後座之甲○○出手搶奪被害人隨身攜帶之皮包、手提包等財物……
由乙○○再自家中取出黃阿美所有、客觀上足以對人之生命、身體、安全構成威脅，
可為兇器之菜刀一把，藏置於竊得車號ＭＣ二｜一五五號機車腳踏板之地毯下方，以
預供渠二人行搶時之用；乙○○與甲○○旋共同承前揭搶奪之概括犯意聯絡，共乘上
開竊得之車號ＭＣ二｜一五五號機車並攜帶前述菜刀一把，連續於如原判決附表一編
號六至編號二十六之時間及地點……搶奪各該被害女子隨身攜帶之腰包、皮包、手提
包（袋）等財物……且渠二人於搶奪如原判決附表一編號二十六所示被害人林清子之
手提袋之際，因林清子以左手拉扯該手提袋不放，甲○○乃伸手擊打林清子左手腕背
部一下（傷害部分未據告訴），致林清子因左手疼痛而放開手提袋，甲○○乃得以順
利奪取得手等情。於判決理由中二、(四)敘明公訴人雖認上訴人等二人於搶奪被害人林
清子之手提袋時，為防護贓物，即由甲○○動手毆打被害人林清子一下，而當場施以
強暴行為，因認上訴人二人涉犯刑法第三百二十九條之準強盜罪云云；惟經查，被害
人林清子於第一審審理時到庭結證稱：「……因我不願放手，後座者用手打我手，我
手很痛就放開皮包……」、「……劉（佳賓）打我時，皮包還拉著……」、「……被
告二人騎機車過來，後座的人伸手過來搶我的皮包，我不給他，左手要去拉，他還沒
有完全搶過去，他打我的左手，打到我的左手腕背部一下，我會痛，所以放掉，他就
在我來不及再拉回來的時候，就被他拉去了」等語，顯見當時係因被害人林清子仍以
左手拉扯手提袋不放，甲○○始出手擊打被害人，以順利搶得該手提袋，其主觀目的
乃在遂其搶奪之犯行，並非出於「防護贓物」之目的，且客觀上斯時該手提袋既仍由
被害人林清子以左手拉住不放，尚未完全置於上訴人二人實力支配之下，亦非屬「贓
物」，自不生「防護贓物」之問題；因而變更起訴法條，認上訴人二人就如原判決附
表一編號二十六係犯加重搶奪罪等旨。然按刑法上之搶奪罪，其為奪取他人所有物雖
與強盜罪無殊，但搶奪行為僅指乘人不及抗拒而為奪取者而言，如果施用強暴脅迫使
人不能抗拒而為奪取，即應成立強盜之罪。至所謂強暴脅迫手段，祇須抑壓被害人之
抗拒，足以喪失其意思自由為已足，縱令被害人實際並無抗拒行為，仍於強盜罪之成
立，不生影響。依原判決認定之事實，上訴人既因被害人林清子以左手拉扯該手提袋
不放，而伸手擊打被害人之左手腕背部，顯已有施用強暴手段之行為，而取其財物，
其犯行是否致使被害人達不可抗拒之程度，而構成強盜罪，即非無研求之餘地。原判
決對此疑點未予調查釐清，判決理由亦未敘明上訴人所實施之強暴行為，如何未致被
害人喪失自由意志而為奪取之理由，僅就上訴人之行為非出於「防護贓物」之目的，
與準強盜之犯罪構成件不合，即認上訴人所為係犯搶奪罪，非惟事實之記載及理由之
說明不相一致，並有判決不適用法則及判決理由不備之違誤。又原判決事實所載如原
判決附表一編號二十四上訴人搶奪被害人林麗華部分，所得財物記載為現金新台幣（
下同）四千元，原判決理由敘明係依憑被害人林麗華於警訊中之指訴（即九十年度偵
字第二○三六一號卷第六十至六十三頁）為證據，然依該被害人於警訊中所指訴二次
被搶之金額一為四千元、一為六千元，究竟被害金額為多少？原判決並未查明，亦未
說明其認定係四千元所依憑之證據及心證之理由，其理由尚嫌未備。上訴意旨雖未指
摘及此，然以上為本院得依職權調查之事項，應認原判決關於上訴人乙○○搶奪及甲
○○部分有撤銷發回之原因。
據上論結，應依刑事訴訟法第三百九十七條、第四百零一條，判決如主文。
中      華      民      國    九十二    年      五      月     三十     日
                              最高法院刑事第十庭
                                  審判長法官  林  增  福
                                        法官  邵  燕  玲
                                        法官  吳  昆  仁
                                        法官  陳  世  雄
                                        法官  惠  光  霞
      右正本證明與原本無異
                                              書  記  官
中      華      民      國    九十二    年      六      月      十      日


司法院資訊處製作；財團法人民間司法改革基金會備份。
